【裁判字號】    96,聲判,42
【裁判日期】    970130
【裁判案由】    聲請交付審判
【裁判全文】
臺灣士林地方法院刑事裁定              96年度聲判字第42號
聲  請  人
即  告訴人  乙○○
代  理  人  林紹源律師
            林復宏律師
被      告  丁○○
                      國民
            丙○○○
                      國民
            甲○○○
                      國民
上列聲請人因告訴被告妨害名譽案件，不服臺灣高等法院檢察署
檢察長駁回再議之處分（96年度上聲議字第2779號），聲請交付
審判，本院裁定如下：
   主  文
聲請駁回。
   理  由
壹、按告訴人不服上級法院檢察署檢察長或檢察總長認再議為無
    理由而駁回之處分者，得於接受處分書後10日內委任律師提
    出理由狀，向該管第一審法院聲請交付審判；法院認為交付
    審判之聲請不合法或無理由者，應駁回之，刑事訴訟法第25
    8條之1第1項、第258條之3第2項前段分別定有明文。
貳、程序方面：
一、本件聲請人以被告涉犯加重誹謗罪，向臺灣士林地方法院檢
    察署檢察官提出告訴，經該檢察署檢察官為不起訴處分（95
    年度選偵字第19號）後，聲請人不服，聲請再議亦經臺灣高
    等法院檢察署檢察長於民國96年6 月13日以96年度上聲議字
    第2779號處分書認聲請人再議為無理由而駁回再議。
二、該處分書於96年7 月4 日送達聲請人，聲請人於收受處分書
    後10日內之96年7 月13日委任律師向本院具狀聲請交付審判
    ，程序上核無不合，先予指明。
、實體方面：
一、本件聲請交付審判意旨略以：
（一）緣聲請人於92年7 月至95年6 月擔任位於臺北縣淡水鎮65
      號書香大第公寓大廈管理委員會之主委期間，社區大會於
      93年第2 次區分所有權人會議中決議通過增設視聽娛樂中
      心，於社區中庭加蓋具頂蓋之廣場式開放空間，並向建築
      主管機關申請建照執照。惟因當時申請手續不足，又未於
      嗣後加以補正，且適逢聲請人任期屆滿，繼任副主委即陳
      素真等人卻未依法補足文件，致該地上物無法通過主管機
      關之審核，被列為違建而遭拆除大隊拆除。詎料繼任副主
      委即被告丁○○、其他委員陳林芳鑾、甲○○○等因與聲
      請人長期積怨，共同基於誹謗及影響選舉使聲請人不能當
      選里長之概括犯意聯絡：(一)被告丁○○於95年3 月3 日在
      書香大地社區電梯內張貼內容為「既稱視聽中心是經區分
      所有權人會議同意增設、理應照程序辦理，何需住戶連署
      補申請合法? 顯然此主委（指告訴人）未經合法程序違建
      ，才要住戶連署為她背書，住戶申請調閱財務資料，主委
      居然拒絕! 如此作為請住戶再三思考! 」等語之文宣;
      (二)於95年4 月13日至同年6 月9 日臺北縣淡水鎮新興里第
      18屆里長選舉期間：95年4 月28日上午6 時許，被告丙○○○、甲○○○在社區電梯內張貼內容為「舉辦社區活
      動非常好，但有需刊登肖像為自己造勢? 住戶查閱財務資
      料卻再三推託! 你 (妳)會 選她? 」、「如不是偷A 了我
      們的錢，怎會不於時間內給予查閱，你 (妳)會 選她? 」
      之文宣，95年5 月1 日上午，被告丁○○、甲○○○在
      淡水鎮新興國小對面聲請人之競選看板上張貼內容「是否
      本社區財務等有問題，為何怕住戶查閱? ‥又再本社區未
      經住戶同意，肆無忌憚違建; 均被縣政府違建物拆除大隊
      排拆中! 如此行事蠻橫目無法紀! 您 (妳)會 選她? 」之
      文宣，95年6 月9 日上午7 時許，被告丁○○、丙○○○在社區電梯內張貼「某位女姓里長候選人為了選舉，擅
      自將自己社區財務公布於外人知道 (未經社區住戶同意)
      ，而社區住戶只是要查帳卻百般阻擾! 如此作法豈不讓外
      人看笑話嗎? 這樣做對嗎? 既然說有擔當那為何不讓住戶
      查帳! 而再三推託? 如此候選人你 (妳)會 選她嗎? 當要
      投下您那神聖的一票時! 請想一想! 住戶們應該要看清楚
      想明白」之文宣，當天晚上9 時許，被告甲○○○亦於社
      區電梯內張貼相同之文宣，95年6 月9 日被告丁○○在
      社區內散發以誠泰銀行信封包裝之與相同之文宣，被告
      丙○○○亦於同日上午將裝有同樣不實文宣之信封塞入住
      戶大門門縫內。但興建社區視聽中心乃區分所有人會議決
      議通過贊成興建，被告卻指稱聲請人未經住戶同意興建視
      聽中心，乃不實言論，足徵被告3 人共同散布、傳述不實
      且足以毀損聲請人名譽之事，足生損害於聲請人，共同涉
      有公職人員選舉罷免法第92條、刑法第310 條第2 項之加
      重誹謗罪嫌。
（二）被告雖辯稱僅欲使聲請人選不上社區管理委員，然本社區
      分為10棟住戶，每棟選分別選出2 位委員，不互相投票，
      被告卻於10棟大樓、20座電梯內張貼不實文宣，足證被告
      絕非意圖影響社區委員選舉而已，依常理推斷渠等全面性
      大量散佈不文宣之用意應在影響聲請人之里長選情無疑。
      原處分認定被告無使聲請人不當選之主觀意圖，顯然違背
      社會通常經驗法則。
（三）綜上所述，原不起訴處分書謂「被告等人於文宣中所述，
      既非全然無據或出於虛構，而係或出於虛構，而係出於合
      理懷疑而為散佈之行為」云云，與前開法條與判決意旨自
      有未合；又駁回再議處分稱「聲請人應付監督不周之責任
      不能置身事外」云云，亦無理由；蓋刑法加重誹謗罪之構
      成要件以行為人有主觀犯意、客觀上有違法行為為必要，
      與被害人就結果之發生是否有與有過失等情事，更無關聯
      。故原不起訴處分及駁回再議處分以前開理由駁回聲請人
      再議之請求，均有忽縱之嫌，為此，聲請交付審判等語。
二、本院的判斷：
（一）按告訴人不服上級法院檢察署檢察長或檢察總長認再議為
      無理由而駁回之處分者，得於接受處分書後10日內委任律
      師提出理由狀，向該管第一審法院聲請交付審判。法院認
      為交付審判之聲請不合法或無理由者，應駁回之，刑事訴
      訟法第258 條之1 、第258 條之3 第2 項前段分別定有明
      文。又向法院聲請交付審判，係新增對於檢察官不起訴或
      緩起訴裁量權制衡之一種外部監督機制，法院僅就檢察官
      所為不起訴或緩起訴之處分是否正確加以審查，以防止檢
      察機關濫權，法院並非檢察官之延伸，法院亦不負擔偵查
      之作為。依此立法精神，同法第258 條之3 第3 項規定法
      院審查聲請交付審判案件時得為必要之調查，其調查證據
      之範圍，自應以偵查中曾顯現之證據為限；而同法第260
      條對於不起訴處分已確定或緩起訴處分期滿未經撤銷，因
      發現新事實新證據者得再行起訴之規定，其立法理由說明
      該條所謂不起訴處分已確定者，包括聲請法院交付審判復
      經駁回者之情形在內，是前述「得為必要之調查」，其調
      查證據範圍，更應以偵查中曾顯現之證據為限，不得就告
      訴人新提出之證據再為調查，亦不得蒐集偵查卷以外之證
      據，否則，將與刑事訴訟法第260 條之再行起訴規定，混
      淆不清，亦將使法院兼任檢察官而有回復糾問制度之虞；
      且法院裁定交付審判，即如同檢察官提起公訴使案件進入
      審判程序，是法院裁定交付審判之前提，必須偵查卷內所
      存證據已符合刑事訴訟法第251 條第1 項規定「足認被告
      有犯罪嫌疑」檢察官應提起公訴之情形，亦即該案件已經
      跨越起訴門檻，否則，縱然法院對於檢察官所認定之基礎
      事實有不同判斷，但如該案件仍須另行蒐證偵查始能判斷
      應否交付審判者，因交付審判審查制度並無如同再議救濟
      制度得為發回原檢察官續行偵查之設計，法院仍應依同法
      第258 條之3 第2 項前段規定，以聲請無理由裁定駁回。
（二）按犯罪事實應依證據認定之，無證據不得認定犯罪事實，
      刑事訴訟法第154 條第2 項定有明文。而認定不利於被告
      之事實，須依積極證據，苟積極證據不足為不利於被告事
      實之認定時，即應為有利於被告之認定，更不必有何有利
      之證據，最高法院30年上字第816 號判例可資參照。次按
      刑法誹謗罪之成立，必須意圖散布於眾，而指摘或傳述足
      以毀損他人名譽之事，始得以誹謗罪相繩，除行為人在客
      觀上有指摘或傳述足以毀損他人名譽之事實外，尚須主觀
      上有毀損他人名譽之故意，方具構成要件該當性，而行為
      人是否具有主觀構成要件之故意，尚須依當時具體情況客
      觀判斷之。且刑法第310 條第3 項規定，對於所誹謗之事
      ，能證明為真實者，不罰，但涉及私德而與公共利益無關
      者，不在此限，此係針對言論內容與事實相符者之保障，
      並藉以限定刑罰權之範圍，非謂指摘或傳述誹謗事項之行
      為人，必須自行證明其言論內容確屬真實，始能免於刑責
      。惟行為人雖不能證明言論內容為真實，但依其所提證據
      資料，認為行為人有相當理由確信其為真實者，即不能以
      誹謗罪之刑責相繩，亦不得以此項規定而免除檢察官或自
      訴人於訴訟程序中，依法應負行為人故意毀損他人名譽之
      舉證責任，司法院大法官會議釋字第509 號著有解釋文可
      供參照。再公職人員選舉罷免法第92條之意圖使候選人當
      選或不當選罪，係以行為人在主觀上有使候選人當選或不
      當選之犯意，在客觀上有以文字、圖畫、錄音、錄影、演
      講或他法，散布謠言或傳播不實之事，足以生損害於公眾
      或他人者，為構成要件。所謂「謠言」或「不實之事」，
      係指該「捏造之語」或「虛構之事」，其內容出於故意虛
      捏者而言，倘有合理之懷疑，致誤認有此事實而為散布或
      傳播時，因欠缺犯罪之故意，仍不成立本罪。最高法院88
      年度臺上字第5160號及92年度臺上字第7413號裁判可資參
      照。
（三）由調閱之臺灣士林地方法院檢察署95年度選偵字第19號偵
      查全卷可知：
    1.被告丁○○、陳林秀巒、甲○○○均堅詞否認有聲請人所
      指之誹謗犯行，被告丁○○辯稱：無意妨害聲請人名譽或
      影響聲請人之里長選情，係因聲請人身為社區管理委員會
      之主任委員，卻對住戶調閱財務資料要求百般推托，為讓
      社區住戶了解事實及監督管理委員會，保障住戶權益，才
      張貼上揭文宣，但沒有散發以誠泰銀行信封包裝之文宣等
      語；被告丙○○○辯稱：係因不滿聲請人不讓住戶查帳，
      才於95年6 月9 日在社區電梯內張貼上揭文宣等語；被告
      甲○○○辯稱：因為事涉社區住戶權益，所以於95年6 月
      9 日在社區電梯內張貼上揭文宣等語。
    2.經查，書香大第公寓大廈社區內E 棟休閒區後方1 樓欲增
      設視聽娛樂中心一節，雖於93年8 月1 日經公寓大廈區分
      所有權人會議決議通過，有該公寓大廈93年度第2 次區分
      所有權人會議紀錄影本在卷可稽（見偵查卷第83頁），但
      上開議題乃由區分所有權人以多數決方式決議，出席區分
      所有權人尚有52人不同意，此參上開區分所有權人會議紀
      錄即可得知。再者，違章建築乃指建築法適用地區內，依
      法應申請當地主管建築機關之審查許可並發給執照方能建
      築，而擅自建築之建築物，此參建築法第97條之2 及內政
      部發布之違章建築處理辦法第2 條可知，故建築物是否屬
      違章建築（俗稱「違建」），乃其建築是否依建築法等相
      關建築管理行政法令之問題，與公寓大廈內共用部分之使
      用，有無得到全體區分所有權人同意，而在全體區分所有
      權人（即共用部分共有人）之民事法律關係間，得排除其
      他私人之干涉而予使用收益，不能混為一談。易言之，縱
      算公寓大廈之全體區分所有權人均同意對建物共用部分為
      特定之使用，但倘依建築法相關規定，該使用（如視聽娛
      樂中心之興建）應申請當地主管建築機關之審查許可並發
      給執照方能建築者，竟未依法申請建築執照逕予興建，仍
      難認為合法。而查，本案書香大地社區興建視聽娛樂中心
      一案，確屬未依建築法令申請建築執照即興建之違章建築
      ，有臺北縣政府95年5 月4 日北府工拆字第950016201 號
      函影本附卷為憑（見偵查卷第84頁）。另視聽娛樂中心之
      興建經由前開區分所有權人會議決議通過後，依公寓大廈
      管理條例第36條規定，其執行雖屬社區管理委員會之職務
      ，但聲請人時任管理委員會之主任委員，依卷存書香大第
      公寓大廈管理規章第9 條第1 款第7 目之約定，除對外代
      表管理委員會外，並負責區分所有權人會議決議事項之執
      行。由此可知，被告縱曾在電梯內張貼之文宣內陳稱：「
      視聽中心經區分所有人會議同意增設…主委未經合法程序
      違建，才要住戶連署為他背書」等語，或者在信封包裝之
      文宣內指稱：聲請人任職社區管理委員會主任委員期間，
      「未經『住戶』同意，肆無忌憚違建」等語，該等言論均
      有相當理由可信為真實，蓋此視聽娛樂中心之興建，聲請
      人任管理委員會主任委員期間，在執行時確實未及依法申
      請建築執照，而屬違建，且也非全體住戶均有同意增設。
      聲請人聲請交付審判或聲請再議意旨稱：被告上開文宣內
      容均屬不實言論，或視聽娛樂中心由合議制之管理委員會
      決議執行，非聲請人一人決定，且由採購委員許畯宏規範
      ，因承辦人經驗不足，才未先申請建築執照，非聲請人個
      人所為云云，均難採為被告不利之證明。
    3.被告等因認為社區財務有問題，於95年2 月13日以存證信
      函要求查閱，聲請人於95年2 月20日以存證信函表示必須
      預先向管委會提出書面申請…再按照指定時間前來查閱云
      云，但被告等於事後再以陳情書，存證信函向聲請人提出
      閱覽，並向臺北縣政府陳情，臺北縣政府亦函聲請人必須
      供被告等查閱，聲請人均置之不理，而經臺北縣政府處以
      罰鍰，有陳情書、存證信函、臺北縣政府之函等在卷可按
      ，依公寓大廈管理條例第35條之規定：「利害關係人於必
      要時，得請求閱覽或影印規約、公共基金餘額、會計憑證
      …等，管理負責人或管理委員會不得拒絕」，亦即只要被
      告等提出聲請，聲請人或管理委員會不得拒絕，該申請無
      需再經管理委員會開會之同意，然聲請人一再拒絕。聲請
      人陳稱應經管委會決議，與上開規定不符，被告等人根據
      聲請人之行為，提出社區財務是否出現問題？聲請人是否
      Ａ錢之質疑，核與常情並不相違，堪信其等亦有相當理由
      確信所為言論為真實。
    4.承上，被告等人於文宣內所述之內容，均有相當理由可信
      為真實，且與書香大第社區之公共利益息息相關，依前開
      大法官會議解釋「行為人雖不能證明言論內容為真實，但
      依其所提證據資料，認為行為人有相當理由確信其為真實
      者，即不能以誹謗罪之刑責相繩」之見解，核被告等人所
      為，自與刑法誹謗罪之構成要件不符，又文宣中所述內容
      既非全然無據或出於虛構，而係出於合理懷疑而為散布，
      揆諸前開裁判意旨，自難認其等主觀上有何使候選人不當
      選之意圖，而不得論以公職人員選舉罷免法第92條之罪嫌
      。
三、綜上所述，依卷存偵查中曾顯現的證據觀察，本件並無積極
    證據足以使本院產生相當之心證，認定被告確有聲請人所指
    訴誹謗犯行之犯罪嫌疑。原不起訴處分書及聲請再議處分書
    既已調查偵查卷內所存證據，並敘明所憑證據及判斷理由，
    認無積極證據證明被告涉有聲請人所指訴之犯行，且原處分
    所載證據取捨及事實認定，形式上尚無違背經驗法則或論理
    法則之情事，自無從逕為准許交付審判之裁定。是原檢察官
    及臺灣高等法院檢察署檢察長以被告犯罪嫌疑不足，分別予
    以不起訴處分及駁回再議之聲請，於法並無不當。本件聲請
    交付審判意旨仍執陳詞指摘檢察官偵查不起訴處分及再議駁
    回處分不當，聲請交付審判云云，非有理由，應予駁回。
四、依刑事訴訟法第258條之3第2項規定，裁定如主文。
中    華    民    國    97    年    1     月    30    日
                  刑事第三庭審判長法  官  杜惠錦
                                  法  官  江翠萍
                                  法  官  梁哲瑋
以上正本證明與原本無異。
本件不得抗告。
                                  書記官  陳玉瓊
中    華    民    國    97    年    2     月    13    日


司法院資訊處製作；財團法人民間司法改革基金會備份。
